【裁判字號】    95,台上,1252
【裁判日期】    950615
【裁判案由】    塗銷土地所有權移轉登記
【裁判全文】
最高法院民事判決            九十五年度台上字第一二五二號
    上  訴  人  甲○○
    訴訟代理人  蔡文玉律師
    上  訴  人  乙○○
                丙○○
                丁○○
                戊○○
                己○○
    被 上訴 人  庚○○
                辛○○
上列當事人間請求塗銷土地所有權移轉登記事件，上訴人對於中
華民國九十四年五月十日台灣高等法院第二審判決（九十三年度
上字第四０八號），提起上訴，本院判決如下：
    主  文
原判決除假執行部分外廢棄，發回台灣高等法院。
    理  由
本件上訴人均為被繼承人龔琅生之繼承人，因本件訴訟標的對於
全體繼承人有合一確定之必要，故共同訴訟中上訴人甲○○一人
之上訴效力，依民事訴訟法第五十六條第一款規定應及於全體，
爰將其餘繼承人併列為上訴人，合先敘明。
次查上訴人主張：伊之被繼承人龔琅生生前於民國七十六年三月
四日，向訴外人孫鐵漢購買坐落於台北市○○區○○段一小段二
二九地號、面積七平方公尺，權利範圍全部，（嗣於九十三年十
月二十七日合併後為二二五地號，面積五五六平方公尺，持分十
萬分之一二五九）以及坐落同段二二九之一地號，面積十四平方
公尺，權利範圍全部之土地（以下合稱系爭土地），並信託登記
於被上訴人庚○○名下。詎龔琅生死亡後，迭向庚○○請求返還
系爭土地，庚○○均置之不理。伊向地政機關申請系爭土地之謄
本，始發現庚○○業於八十一年十一月三十日與另一被上訴人辛
○○通謀虛偽意思表示，將系爭土地以買賣為名移轉登記予辛○
○，依侵權行為、信託物返還請求權之法律關係，被上訴人自有
返還義務，倘認為被上訴人間就系爭土地之買賣關係非虛偽，庚
○○明知系爭土地非其所有，竟擅自將其出售予辛○○，並將買
賣價金據為己有，損害伊之權利，伊亦得依民法第一百八十四條
第一項及同法第二百十五條規定，請求庚○○損害賠償等情。爰
先位求為確認被上訴人庚○○與辛○○間就系爭土地之買賣關係
不存在；及命被上訴人庚○○應於被上訴人辛○○將系爭土地所
有權登記塗銷後，將系爭土地所有權移轉登記予上訴人之判決。
備位求為命被上訴人庚○○給付上訴人新台幣（下同）一百九十
二萬一千五百八十九元及加付自八十一年十一月三十日起算法定
利息之判決。（第一審為上訴人全部敗訴之判決，上訴人提起第
二審上訴後，因被上訴人辛○○將系爭二二九之一地號土地出售
，並移轉所有權應有部分三百分之二八○予第三人，其餘土地折
算權利面積僅○．九三平方公尺，另合併後之二二五地號土地亦
經辛○○設定七千二百萬元之抵押權予第三人，遠超過系爭土地
求償價值，致上訴人無法塗銷該抵押權以回復土地，乃依情事變
更原則而為訴之變更，先位求為被上訴人應連帶給付上訴人三百
六十七萬零五百四十一元及加付自八十一年十一月三十日起算法
定遲延利息之判決；並以土地公告現值為據，擴張備位聲明，求
為命被上訴人庚○○應給付上訴人三百六十七萬零五百四十一元
及同上利息之判決）。
被上訴人則以：系爭土地係被上訴人庚○○向第三人孫鐵漢購買
，龔琅生係為爭取與被上訴人庚○○在該地段簽訂合建契約，故
約定系爭土地價款及相關費用等由其先行墊付，此協議本質上僅
為金錢墊付之借貸關係而已，並非由龔琅生取得系爭土地之所有
權，尤非將系爭土地信託登記在被上訴人庚○○名下。被上訴人
庚○○確曾將系爭土地出售予辛○○等人，並由呂學賢出面與被
上訴人庚○○簽約，有關價金之給付及土地所有權移轉亦皆已辦
妥，此項買賣並非為虛假；且被上訴人庚○○與上訴人戊○○（
即龔琅生之妻），於八十五年三月十二日簽定協議書，第七條約
定「本合建案建物產權登記遲延賠償及與龔琅生間之債權債務均
全部理清」。是被上訴人庚○○與龔琅生間所有債務關係已於當
日與戊○○約定全部結清，縱有侵權行為，亦已罹於時效，況上
訴人乙○○於九十年七月五日就本件爭議對被上訴人提出刑事告
訴，其所憑之系爭二二九號土地登記簿謄本，係八十六年五月二
十六日所申請，顯見上訴人就系爭土地已出售之事實，早已知悉
，則其請求權已罹時效而消滅。又上訴人既依公告現值計算土地
價值，自應扣除增值稅後之餘額為準即一百七十六萬七千六百二
十四元，上訴人主張依公告現值三百六十七萬零五百四十一元計
算，亦有未洽。至被上訴人辛○○確與他人共同投資購買含系爭
土地在內九筆土地，並由呂學賢代表出面向被上訴人庚○○購買
土地，並無虛偽情事等語，資為抗辯。
原審維持第一審所為上訴人敗訴判決（即擴張前備位之訴部分）
，並駁回上訴人變更及追加之訴，無非以：上訴人主張之事實，
業據其提出土地登記簿謄本、戶籍謄本，切結書為證，被上訴人
庚○○雖否認該切結書真正，然經台灣台北地方法院（下稱台北
地院），將系爭切結書與兩造不爭之被上訴人庚○○筆跡、印文
樣本送請憲兵學校鑑定，認印文部分，因蓋印滑動且模糊不完整
；筆跡部分，因可供比對特徵不足，均無法鑑定。惟台北地院於
九十二年度易字第一一三一號刑事審理程序中，曾將系爭切結書
與庚○○當庭簽名字跡、地檢署點名單送請法務部調查局鑑定，
鑑定結果認為系爭切結書上庚○○之簽名與其餘文件上之簽名筆
畫特徵相符，此有法務部調查局函附於台北地院上開刑事卷內可
稽。且經鑑定人曾綺麗於該案到庭陳證：本件鑑定結果屬於第一
級「相同」，可認為係同一人所為等語，有該案刑事審判筆錄可
稽，堪認系爭切結書確係被上訴人庚○○所親簽。依系爭切結書
略載：「本人切結向孫鐵漢所購坐落台北市○○區○○段一小段
二二九地號之土地，面積為二十一平方公尺（該地嗣於八十七年
六月六日分割為系爭土地二筆），價款一百六十萬元正，及本地
號增值稅、工程受益費，全係龔琅生所付，本人僅為名義上產權
登記人，實際產權之權利義務均屬龔琅生，本人切結以上無誤。
」足認雙方約定系爭土地實際權利屬龔琅生，僅以被上訴人庚○
○之名義辦理所有權登記。被上訴人庚○○辯稱龔琅生與伊僅為
金錢墊付之借貸關係而已，並非由龔琅生取得系爭土地之所有權
云云，要非可採。次查被上訴人辛○○抗辯伊與友人合資購買包
含系爭土地在內之土地多筆土地，由訴外人呂學賢出面簽約，後
來將系爭土地登記在伊名下等語，業據其提出土地持份人與登記
代表人合約書、羅斯福路土地投資案股份分配表、土地分配表等
為證，證人呂學賢亦證稱：伊代表辛○○等九名股東與庚○○簽
約，訴外人龔琅生知道伊等購買系爭土地時，有聽龔琅生說要與
庚○○算帳，內容及後續情況伊不清楚。簽約後約一週龔琅生就
知道伊等購買系爭土地的事，龔琅生並未表示這筆土地是其所有
，否則伊可能不會付款等語。互核相符，且當初買土地，係九筆
土地一起買賣，並非僅購買系爭土地，亦據其提出股東王明仁保
管之買賣契約影本、古亭地政事務所九筆土地查詢表可稽，足見
被上訴人間之買賣關係確屬存在，並無通謀虛偽買賣之情事。就
登記之外觀而言，被上訴人辛○○係自有處分權人即登記名義人
庚○○處受讓系爭土地之所有權，被上訴人辛○○原無塗銷該所
有權移轉登記之義務，其將系爭土地出售、設定抵押權，亦無侵
害上訴人之權利可言。從而，上訴人先位依信託物返還請求權、
侵權行為之法律關係，請求命被上訴人庚○○、辛○○連帶給付
上訴人三百六十七萬零五百四十一元及法定利息，即非有據，不
應准許。至上訴人備位主張被上訴人庚○○擅自將系爭土地出售
辛○○應負侵權行為責任一節，依前開證人呂學賢所述，龔琅生
於證人購買系爭土地後約一週即已知悉本件買賣之事，且龔琅生
表示要與庚○○算帳等語，而系爭土地早於八十一年十一月三十
日（原因發生日期為同年九月二十五日）辦妥移轉登記，足認龔
琅生於八十一年九、十月間即已知悉庚○○出賣系爭土地事。縱
庚○○未得龔琅生同意出售系爭土地，龔琅生亦早於同年九、十
月間即已知悉系爭土地遭被上訴人庚○○擅自出售之事，上訴人
遲至九十一年十一月二十五日始提起本件訴訟，是自其被繼承人
龔琅生知悉本件買賣之事時起算至上訴人起訴時顯已逾二年，其
侵權行為損害賠償請求權已罹於時效，被上訴人庚○○為時效抗
辯即無不合，上訴人依侵權行為之法律關係，備位請求被上訴人
庚○○賠償上訴人同上金額及利息，亦非法之所許等詞，為其判
斷之基礎。
惟按私文書應由舉證人證其真正。查上訴人一再否認被上訴人辛
○○所提出系爭土地買賣契約影本之真正（見原審卷第一六六、
六三、六四頁），而該契約書之簽名人呂學賢亦證稱伊未保留買
賣契約等語（見第一審卷第七七頁），另一簽名人庚○○所陳述
系爭土地買賣價金為二百八十萬元，與該買賣契約影本所載四百
三十萬元，亦未一致（見原審卷第一二九、六三頁），原審就該
買賣契約之真正未予調查審認，遽為上訴人不利之認定，自有未
合。又上訴人就備位之訴，於原審言詞辯論時除主張依民法第一
百八十四條第一項及同法第二百十五條規定外，並主張依同法第
二百二十六條第一項規定而為請求（見原審卷第二一二、二一四
頁背面），自係其重要攻擊防禦方法，原審就此未詳為審認，並
說明其不足採之意見，亦有判決不備理由之違法。上訴論旨，指
摘原判決不當，求予廢棄，非無理由。
據上論結，本件上訴為有理由。依民事訴訟法第四百七十七條第
一項、第四百七十八條第二項，判決如主文。
中    華    民    國  九十五  年    六    月   十五   日
                      最高法院民事第七庭
                          審判長法官  劉  延  村
                                法官  劉  福  來
                                法官  黃  秀  得
                                法官  吳  謀  焰
                                法官  李  寶  堂
      本件正本證明與原本無異
                                      書  記  官
中    華    民    國  九十五  年    六    月  二十九  日
                                                      Ｌ


司法院資訊處製作；財團法人民間司法改革基金會備份。
